臺灣臺東地方法院刑事判決　　　　　　　 100年度易字第95號
公　訴　人　臺灣臺東地方法院檢察署檢察官
被　　　告　吳金保
　　　　　　吳金福
　　　　　　邱玉嬌
上列被告因竊盜案件，經檢察官提起公訴（100年度偵字第222號
），被告於準備程序中為有罪之陳述，經本院合議庭裁定以簡式
審判程序審理，判決如下：
    主  文
吳金保、吳金福、邱玉嬌結夥三人以上竊盜，各處有期徒刑陸月
，如易科罰金，均以新臺幣壹仟元折算壹日。吳金福、邱玉嬌均
緩刑貳年，並均應於判決確定後壹年內各向臺東縣政府公庫（臺
灣銀行臺東分行，戶名：臺東縣彩繪人生基金；帳號：0000
00000000號）支付新臺幣陸萬元。扣案之畚箕個及棉
質手套副均沒收。
    犯罪事實
一、吳金保、吳金福及邱玉嬌三人共同基於意圖為自己不法所有
    之犯意聯絡及行為分擔，於民國100年1月19日（起訴書誤載
    為15日）中午，由吳金保駕駛牌照號碼7938-TP號自小貨車
    搭載不知情之吳海燕（所涉竊盜罪嫌，業經臺灣臺東地方法
    院檢察署檢察官以100年度偵字第222號為不起訴處分確定在
    案），吳金福則駕駛牌照號碼7461-TP號自小貨車搭載邱玉
    嬌，攜帶其等所有客觀上非可供作兇器使用之畚箕3個及棉
    質手套3副等物，共同前往行政院農業委員會林務局所管理
    坐落臺東縣成功鎮○○○段1320地號國有土地，配戴棉質手
    套以畚箕裝載在該筆土地上之麥飯石分裝至現場撿拾之布袋
    ，復由吳金保及吳金福將之搬運至上開自小貨車內置放而結
    夥接續竊取之。旋於同日下午3時45分許，為執行海岸巡邏
    勤務之東部地區巡防局第八二岸巡大隊巡防人員當場查獲，
    並扣得業已放置在上開自小貨車內之麥飯石（分裝為59袋，
    重量合計2276公斤）、非其等所有預備供犯加重竊盜罪所用
    之空布袋54個、其等所有供犯加重竊盜罪所用之畚箕3個及
    棉質手套3副等物，始悉上情。
二、案經東部地區巡防局第八二岸巡大隊報告臺灣臺東地方法院
    檢察署檢察官偵查起訴。
    理  由
一、被告吳金保、吳金福、邱玉嬌（以下簡稱被告三人）所犯均
    係死刑、無期徒刑或最輕本刑為3年以上有期徒刑以外之罪
    ，亦非高等法院管轄之第一審案件，其等於準備程序進行中
    ，先就被訴事實為有罪之陳述，經本院告知簡式審判程序之
    旨，並聽取檢察官及被告三人之意見後，經合議庭裁定由受
    命法官獨任進行簡式審判程序，是依刑事訴訟法第273條之2
    規定，本件之證據調查，不受同法第159條第1項、第161條
    之2、第161條之3、第163條之1及第164條至第170條規定之
    限制，合先敘明。
二、認定犯罪事實所憑之證據及理由：
（一）上揭犯罪事實，業據被告三人於警詢、偵查及本院審理中
      坦白承認（見警卷第13至15、17至18、25至26頁、偵卷第
      5、19至20頁、本院卷第33頁、第44頁背面至第45頁），
      核與證人即共同被告吳金保（就被告吳金福及邱玉嬌犯罪
      事實部分）、吳金福（就被告吳金保及邱玉嬌犯罪事實部
      分）、邱玉嬌（就被告吳金保及吳金福犯罪事實部分）於
      警詢及偵查中證稱渠等竊取經過相符（見警卷第13至15、
      17至18、25至26頁及偵卷第5、19至20頁）；而被告三人
      為警查獲盜採砂石之處即臺東縣成功鎮○○○段1320地號
      土地為國有土地，現由行政院農業委員會林務局管理乙節
      ，業經行政院海岸巡防署海岸巡防總局東部地區巡防局第
      八二岸巡大隊農業人員會同臺東縣政府建設處水利科人員
      前往現場會勘無訛，製有100年1月21日會勘紀錄暨會勘照
      片4張，並有東部地區巡防局第八二岸巡大隊扣押物品目
      錄表、現場照片12張、行政院海岸巡防署海岸巡防總局東
      部地區巡防局第八二岸巡大隊100年1月23日東八二字第
      1000160143號函所檢附之現場位置圖、臺東縣成功鎮○○
      ○段1320地號土地登記謄本及地籍圖查詢資料等件在卷為
      憑（見警卷第32、45至50頁及偵卷第31至37頁）。此外，
      復有扣案之麥飯石（重量合計2276公斤）、空布袋54個、
      畚箕3個及棉質手套3副可資佐證，足徵被告三人上開任意
      性自白均與事實相符，應堪採信。
（二）按刑法第16條規定：除有正當理由而無法避免者外，不得
      因不知法律而免除刑事責任。但按其情節，得減輕其刑。
      該條所謂「有正當理由而無法避免者」，係指行為人有正
      當理由誤信法所不許之行為係法所允許，且其欠缺違法性
      認識已達於通常人均無法避免之程度者，始足當之（最高
      法院36年特覆字第1678號、44年臺上字第150號判例、92
      年度臺上字第4497號、98年度臺上字第1990號及99年度臺
      上字第5380號判決意旨可資參照）。經查，麥飯石因孔洞
      表面積大，具有離子交換之能力，可當作催化劑，常用於
      飲用、養殖及民生等用水之處理，或用於醫療、沐浴、人
      造溫泉、土壤改良劑、飼料添加物、生花保鮮、庭園造景
      等，具有相當之使用及經濟價值，如未經物之管領人同意
      ，不得任意拿取該等具有相當使用及經濟價值之物，此乃
      一般具有普通社會智識經驗之人所得共同認知者；又被告
      三人均為思慮健全且具一般社會智識經驗之成年人，戶籍
      地均設在花蓮縣乙節，業經其等供明在卷（見本院卷第42
      頁背面），並有被告個人基本資料查詢結果3紙在卷為憑
      （見本院卷第25至27頁），而臺灣麥飯石主要分布在東部
      海岸山脈之都巒山層一帶，案發地點亦在臺東縣成功鎮沿
      岸，是依其等年齡、教育程度、住居環境及生活經驗，對
      此當無不知之理，亦難認有正當理由而無法避免之情形，
      故其等既無正當理由或無法避免之事由存在，明知該等事
      實竟仍未經同意而取走數量非微具有相當使用及經濟價值
      之麥飯石，顯見被告三人主觀上確均有不法所有之意圖。
      綜上所述，本件事證明確，被告三人犯行洵堪認定，均應
      依法論科。
三、論罪科刑部分：
（一）按行為後法律有變更者，適用行為時之法律。但行為後之
      法律有利於行為人者，適用最有利於行為人之法律，刑法
      第2條第1項定有明文。查被告三人於行為後，刑法第321
      條第1項業於100年1月26日經總統公布修正，並自同年月
      28日起生效施行。修正前刑法第321條第1項規定：「犯竊
      盜罪而有左列情形之一者，處六月以上、五年以下有期徒
      刑：一、於夜間侵入住宅或有人居住之建築物、船艦或隱
      匿其內而犯之者。二、毀越門扇、牆垣或其他安全設備而
      犯之者。三、攜帶兇器而犯之者。四、結夥三人以上而犯
      之者。五、乘火災、水災或其他災害之際而犯之者。六、
      在車站或埠頭而犯之者。」，修正後則規定：「犯竊盜罪
      而有下列情形之一者，處六月以上、五年以下有期徒刑，
      得併科新臺幣十萬元以下罰金：一、侵入住宅或有人居住
      之建築物、船艦或隱匿其內而犯之者。二、毀越門扇、牆
      垣或其他安全設備而犯之者。三、攜帶兇器而犯之者。四
      、結夥三人以上而犯之者。五、乘火災、水災或其他災害
      之際而犯之者。六、在車站、埠頭、航空站或其他供水、
      陸、空公眾運輸之舟、車、航空機內而犯之者。」，經比
      較修正前後之規定，刑法第321 條第1項第4款之構成要件
      雖未經修正，然修正前之法定本刑原為「六月以上五年以
      下有期徒刑」，修正後則規定「六月以上，五年以下有期
      徒刑，得併科新臺幣十萬元以下罰金」，法定本刑增訂罰
      金刑，涉及科刑規範變更，自有新舊法比較之必要，是比
      較修正前、後法結果，以修正前刑法第321條第1項第4款
      之規定較有利於被告三人，依刑法第2條第1項前段之規定
      ，自均應適用修正前刑法第321條第1項第4款之規定，合
      先敘明。
（二）次按竊盜罪既遂與未遂之區別，應以所竊之物已否移入自
      己權力支配之下為標準，如已著手實行竊取，而未脫離他
      人管有或尚未移入自己支配之下，均為未遂，倘已將他人
      管有之物，以偷竊之方法，移入自己支配之下，即為既遂
      。至其後將已竊得之物遺棄逃逸或未帶離現場，無妨於該
      罪之成立（最高法院17年上字第509號、49年臺上字第939
      號及69年臺上字第2523號判例要旨可資參照）。準此，所
      謂「竊取」，當指於違反他人意願之客觀情況下，破壞他
      人對於動產原有之持有支配狀態，進而重新建立持有支配
      管領力之行為。經查，被告三人於上開時間、地點業已將
      部分麥飯石搬運堆放至渠等所駕駛之自小貨車而處於隨時
      可移離之狀態等情，業據被告三人供明在卷（見本院卷第
      45頁），並有現場照片6張在卷可參（見警卷第45至47、
      50頁），顯見被告三人彼時業已確實掌握該批麥飯石，進
      而對之建立新的持有支配關係，將之置於自己實力支配之
      範圍內，已達竊盜既遂之程度，自難謂因行為人甫得手後
      即當場為被害人發覺或其他尚處於被害人所能支配空間而
      未能將該麥飯石移離現場之情形，而謂為竊盜未遂，核其
      等所為，均係犯修正前刑法第324條第1項第4款之結夥竊
      盜罪。又其等於上揭時間、地點先後竊取財物之行為，均
      係於密切接近之時間及同一地點實行，侵害同一被害人之
      法益，各行為之獨立性極為薄弱，且係出於同一意圖為自
      己不法所有之目的，依一般社會健全觀念，在時間差距上
      ，難以強行分離，應視為數個舉動之接續施行，包括於一
      行為予以評價，均為接續犯，均應論以一罪。再被告三人
      間就上開竊盜犯行，均有犯意聯絡及行為分擔，均應論以
      共同正犯。
（三）爰審酌被告三人均正值壯年，不思正途獲取財物，竟以上
      開方式竊取數量非微之麥飯石，侵害國家支配管領監督權
      力，導致環境生態有遭受破壞之虞，惟念及其等於犯後尚
      能坦承犯行，態度尚可，兼衡酌被告三人所扮演之角色及
      工作分配輕重、品性素行、犯罪動機、目的、手段尚屬平
      和、生活狀況不佳、教育程度（被告吳金保、吳金福均為
      高職畢業、被告邱玉嬌為國中肄業）、犯罪所得利益及所
      生損害等一切情狀，各量處如主文所示之刑，並均諭知易
      科罰金之折算標準。
（四）再被告吳金福及邱玉嬌均未曾因故意犯罪受有期徒刑以上
      刑之宣告，此有臺灣高等法院被告前案紀錄表在卷可考，
      其等僅因一時短於思慮，致觸法網，然其等於犯後均已坦
      承犯行，知所悔悟，經此偵審程序及科刑判決後，應知警
      惕而無再犯之虞，本院認上開宣告之刑均以暫不執行為適
      當，爰各依刑法第74條第1項第1款之規定，分別就被告吳
      金福及邱玉嬌部分各予以宣告緩刑2年；復斟酌被告吳金
      福及邱玉嬌之犯罪情節，而臺東地區少年多處弱勢，家庭
      功能不彰，為喚醒被告吳金福及邱玉嬌對社會之關懷，督
      促其等確實悔過向善，並協助其等培養正確法治觀念，兼
      衡酌其等之經濟狀況，另均依刑法第74條第2項第4款之規
      定，命被告吳金福及邱玉嬌均應於本判決確定後1年內各
      向臺東縣政府公庫（臺灣銀行臺東分行，戶名：臺東縣彩
      繪人生基金；帳號：000000000000號）支付新臺幣60,000
      元，以啟自新（按此部分得為民事強制執行名義，倘被告
      吳金福及邱玉嬌違反上開本院所定負擔情節重大，足認原
      宣告之緩刑難收其預期效果，而有執行刑罰之必要者，依
      刑法第75條之1第1項第4款之規定，得撤銷其緩刑宣告，
      附此敘明）。至被告吳金保雖亦未曾因故意犯罪受有期徒
      刑以上刑之宣告，然其前因竊盜案件，業經臺灣花蓮地方
      法院以96年度花簡字第362號判決判處拘役50日確定，復
      經該院以97年度聲減字第126號裁定減為拘役25日確定，
      甫於97年4月8日易科罰金執行完畢在案，此有臺灣高等法
      院被告前案紀錄表在卷可考，猶未能從前例中記取教訓，
      再次犯同一罪質之竊盜案件，顯見其漠視法令禁制與刑罰
      處遇，難認經由緩刑程序得以矯正其偏差觀念，仍有執行
      刑罰之必要，爰不予宣告緩刑。
四、末按共同正犯因相互間利用他人之行為，以遂行其犯意之實
    現，本於責任共同之原則，有關沒收部分，對於共犯間供犯
    罪所用之物，自均應為沒收之諭知（最高法院98年度臺上字
    第1470號判決可資參照）。再共同正犯之犯罪所用或因犯罪
    所得之物採連帶沒收主義，乃因共同正犯於犯意聯絡範圍內
    ，同負行為責任，且為避免執行時發生重複沒收之故。因此
    ，若應沒收之物係屬特定之物，因彼等就該沒收之物，應共
    同負責，且無重複執行沒收之疑慮，自無諭知連帶沒收之必
    要（最高法院98年度臺上字第4003號判決可資參照）。經查
    ，扣案之畚箕3個及棉質手套3副，均係被告三人所有供犯加
    重竊盜罪所用之物，業經其等供明在卷（見本院卷第44 頁
    背面），爰均依刑法第38條第1項第2款之規定宣告沒收。至
    扣案之業已裝載麥飯石或尚未使用之布袋，雖分別係供被告
    三人犯加重竊盜罪及預備供犯加重竊盜罪所用之物，然該布
    袋均為被告三人在行竊現場臨時撿拾，而非被告三人所有之
    物，業經其等供明在卷（見本院卷第45頁），而依卷內現存
    證據，無從認定為被告三人所有之物，且該物品本質上亦無
    從認定為違禁物，爰均不另為沒收之諭知。
據上論斷，應依刑事訴訟法第273條之1第1項、第299條第1項前
段，刑法第2條第1項前段、第28條、第321條第1項第4款（修正
前）、刑法第41條第1項前段、第74條第1項第1款、第2項第4款
、第38條第1項第2款，判決如主文。
本案經檢察官劉仲慧到庭執行職務。
中    華    民    國   100    年    4     月    29    日
                  刑事第二庭  法  官  彭凱璐
以上正本證明與原本無異。
如不服本判決應於收受送達後10日內向本院提出上訴書狀，並應
敘述具體理由；其未敘述上訴理由者，應於上訴期間屆滿後20日
內向本院補提理由書（均須按他造當事人之人數附繕本）。「切
勿逕送上級法院」。告訴人或被害人對於本判決如有不服，請書
具不服之理由狀，請求檢察官上訴者，其上訴期間之計算係以檢
察官收受判決正本之日期為準。
                              書記官  陳憶萱
中    華    民    國   100    年    4     月    29    日
附錄論罪科刑法條：
修正前中華民國刑法第321條
犯竊盜罪而有左列情形之一者，處6月以上、5年以下有期徒刑：
一、於夜間侵入住宅或有人居住之建築物、船艦或隱匿其內而犯
    之者。
二、毀越門扇、牆垣或其他安全設備而犯之者。
三、攜帶兇器而犯之者。
四、結夥三人以上而犯之者。
五、乘火災、水災或其他災害之際而犯之者。
六、在車站或埠頭而犯之者。
前項之未遂犯罰之。